【裁判字號】    95,重訴,90
【裁判日期】    950914
【裁判案由】    分割共有物
【裁判全文】
臺灣板橋地方法院民事判決              95年度重訴字第90號
原      告  己○○
                         3
            甲○○
上  列二人
共      同
訴訟代理人  張家豪律師
            莊佳樺律師
            鄭昱廷律師
被      告  戊○○    住臺北縣.
訴訟代理人  庚○○○  住臺北縣.
兼  上一人
訴訟代理人  乙○○○  住臺北縣.
上  列二人
共      同
訴訟代理人  陳靜育律師
被      告  丁○○    住臺北縣.
前  列二人
共      同
訴訟代理人  丙○○○  住同上
上列當事人間請求分割共有物事件，經本院於中華民國95年8 月
31日言詞辯論終結，判決如下：
    主      文
被告戊○○、乙○○○、丁○○應就其被繼承人林水塗所有坐落
臺北縣三重三重埔段同安厝小段一一四地號土地，面積二六一平
方公尺土地應有部分四分之一，暨同段一一四─七地號，面積二
０四平方公尺土地應有部分四分之一辦理繼承登記。
兩造共有坐落臺北縣三重市○○○段同安厝小段一一四─七地號
，面積二０四平方公尺及同段一一四地號，面積二六一平方公尺
土地，准予原物分割，其分割方法如附圖內甲方案所示，即其中
一一四Ａ部分面積一一七平方公尺分歸被告戊○○、乙○○○、
丁○○所有，另一一四Ｂ部分面積一四四平方公尺及一一四─七
部分面積二０四平方公尺均分歸原告己○○、甲○○所有。
原告其餘之訴駁回。
訴訟費用由被告戊○○、乙○○○、丁○○負擔四分之一，餘由
原告己○○、甲○○負擔。
    事實及理由
一、按訴狀送達後，原告不得將原訴變更或追加他訴，但有請求
    之基礎事實同一者，或不甚礙被告之防禦及訴訟終結者；被
    告於訴之變更或追加無異議，而為本案之言詞辯論者，視為
    同意變更或追加，民事訴訟法第255 條但書第1 項第2 款、
    第7 款、第2 項定有明文。本件原告於起訴時訴之聲明為：
    兩造共有坐落臺北縣三重市○○○段同安厝小段114 地號，
    面積261 平方公尺，同段114-7 地號，面積204 平方公尺土
    地准予分割。其分割方法如附圖所示：部分面積2.9 平方公
    尺、部分面積113.36平方公尺，總計116.26平方公尺分歸被
    告林水塗之繼承人取得，其他部分面積348.74平方公尺分歸
    原告己○○、甲○○按應有部分之比例共同取得；嗣於94年
    12月20日民事準備書狀變更聲明為：被告戊○○、乙○○○、丁○○應就其被繼承人林水塗所有坐落臺北縣三重三重
    埔段同安厝小段114 地號土地，面積261 平方公尺土地應有
    部分1/4 ，暨同段114-7 地號，面積204 平方公尺土地應有
    部分1/4 辦理繼承登記。兩造共有坐落臺北縣三重市○○○段同安厝小段114 地號，面積261 平方公尺，同段114-7
    地號，面積204 平方公尺土地准予分割。其分割方法如附圖
    所示：部分面積2.9 平方公尺、部分面積113.36平方公尺，
    總計116.26平方公尺分歸被告林水塗之繼承人取得，其他部
    分面積348.74平方公尺分歸原告己○○、甲○○按應有部分
    之比例共同取得。被告應就前項分割結果同原告辦理分割
    登記，並將原告分得部分之土地交付原告。經核原告上開變
    更不甚礙被告之防禦及訴訟之終結，且被告於訴之變更亦無
    異議，依上開之規定，本院自應予以准許。
二、原告主張坐落臺北縣三重市○○○段同安厝小段114 地號土
    地，面積261 平方公，同段114-7 地號，面積204 平方公尺
    土地為原告己○○、甲○○、被告之被繼承人林水塗所共有
    ，其所有權各1/2 、1/4 、1/4 ，原告己○○之應有部分係
    於民國（下同）94年1 月14日向訴外人買受取得。本件被告
    之被繼承人林水塗已死亡，惟上開系爭土地之所有權仍登記
    為林水塗，足見被告之繼承登記仍未完成。本件系爭土地並
    無不能分割之情事，惟因兩造無法協議分割，自得請求裁判
    分割系爭共有之土地，因系爭土地上方係道路用地，為使各
    共有人分割所得之土地均能面臨道路，增加土地價值，且為
    避免分割後畸零地無法利用，爰請求依附圖所示之甲方案為
    分割方案等語。
二、被告戊○○、乙○○○、丁○○則以：原告提出如附圖所示
    甲方案對伊不公平，伊要求分割方案依附圖所示之丁方案，
    由被告分得114 地號及114-7 地號之各一部分，既未偏頗被
    告原告，乃為最公平等語，資為抗辯。
三、兩造不爭執之事項：
(一)系爭土地為原告己○○、甲○○及被告之被繼承人林水塗共
    有，原告己○○之應有部分各為1/2 ，原告甲○○之應有部
    分各為1/4 ，林水塗之應有部分各為1/4。
(二)林水塗之繼承人為被告戊○○、乙○○○、丁○○，且就上
    開系爭土地尚未辦理繼承登記。
(三)系爭土地並無不分割之協議。
四、本院之判斷：
(一)查坐落臺北縣三重市○○○段同安厝小段114 地號及同段11
    4-7 地號土地（下稱系爭土地）係林水塗及原告己○○、甲○○持分共有，有土地登記謄本各乙份可稽。茲原共有人林
    水塗已死亡，其繼承人乙○○○、丁○○、戊○○未辦理繼
    承，業據原告提出戶籍謄本3 紙及上開土地登記謄本可證。
    依上，原共有人林水塗就系爭土地應有部分各1/4 之持分由
    被告戊○○、乙○○○、丁○○公同共有，迄未辦理繼承登
    記，以上各情為被告所不爭執，堪信為真實。
(二)分割共有物乃直接對共有物之權利有所變動，性質上屬處分
    行為，故共有不動產之共有人中有已死亡者，依民法第759
    條規定，其繼承人，自非先經繼承登記，不得訴請分割共有
    物（最高法院68年第13次民事庭會議決議（二）、69台上字
    第1134號判例）。而於該繼承人為被告之情形，為求訴訟之
    經濟，原告可就請求繼承登記及分割共有物之訴一併提起，
    即以一訴請求該死亡共有人之繼承人辦理繼承登記並請求該
    繼承人於辦理繼承登記後，與原告及其餘共有人分割共有之
    不動產（最高法院70年第2 次民事庭會議決議（二））。本
    件原共有人林水塗業已死亡，其應有部分應由為其繼承人之
    被告繼承。是依上述，原告請求如訴之聲明第1 項，自屬有
    據。
(三)按各共有人，得隨時請求分割共有物。但因物之使用目的不
    能分割或契約訂有不分割之期限者，不在此限。共有物之分
    割，依共有人協議之方法行之。分割之方法，不能協議決定
    者，法院得因任何共有人之聲請，命為原物分配或變價分配
    ，民法第823 條第1 項、第824 條第1 、2 項定有明文。經
    查系爭土地依使用目的並無不能分割之情事，且兩造亦無不
    能分割之約定，而兩造就上開系爭土地顯難為協議分割，茲
    系爭土地既無法協議分割，則揆諸上述說明，原告訴請分割
    系爭土地請求分割共有物，核無不合。
(四)次按分割共有物應考慮公平原則、利益原則、經濟原則，此
    外共有人分得之地是否與外界有適宜之聯絡，是否會造成袋
    地情形，及社會利益等均在考量之列；復依民法第824 條之
    規定，尚需注意：(1)消滅共有原則─除因該土地內部分土地
    之使用目的不能分割，或部分共有人仍願維持共有關係，應
    就該部分土地不予分割或該部分共有人成立新共有關係外，
    應將土地分配於各共有人單獨所有。(2)原物分配原則─法院
    對分割共有物之方法，固有自由裁量之權，惟仍須以適當之
    分割方法為限。(3)維持現狀原則─即應參酌實際使用情形，
    將分割後之土地及地上房屋分歸一人所有或數人共有，以免
    房地分離。(4)提高價值原則─土地之分割，應注意地形之完
    整，期能地盡其利。(5)質量均等原則─原物分配之結果，其
    數量雖與原應有部分相當，但其價額顯不相當時，得以金錢
    補償之（最高法院57年臺上字第2117號、63年臺上字第2680
    號判例意旨可資參照）。而綜觀上開原則，分割共有物之最
    高指導原則應係「公平原則」，即需符合公平原則下，方有
    上開(1)至(5)所示5 種原則適用之可言，易言之，若上開5 種
    原則之於適用後若形成違背「公平原則」之評價下，均應排
    除適用，是共有物分割之方法，固須先就原物分配，於原物
    分配有困難時，則予變賣，以價金分配於各共有人（最高法
    院51年臺上字第919 號判例意旨足資參照），如共有物係土
    地，尚須以其地目為定，查考有無違反我國土地法與相關規
    定，方得分割之，更需參酌有關畸零地相關規定，如原物分
    割後，部分共有人所分得之土地係畸零地，因無法為建築使
    用，將導致取得之土地無法利用，此與土地法「提高土地價
    值，期能地盡其利」之立法意旨相違，上開情形均係「於原
    物分割有困難」之適例，則分割方法僅得以「變價分割」之
    方式，將共有物予以變賣，所得之價金依應有部分之比例分
    予全體共有人，方能達成公平之原則。
(五)經查：本件經本院依原告之聲請至現場勘驗並囑託臺北縣三
    重地政事務所測量，原告提出之分割方案分別如附圖所示甲
    方案、乙方案、丙方案及丁方案，被告則僅願接受丁方案。
    本院審酌如依被告所提之附圖丁方案，被告分得如附圖丁案
    所示之114G，面積為63平方公尺及114-7C，面積為54平方公
    尺，不僅2 筆地號土地所分得之面積過小，易產生畸零地，
    且鄰近他人所有115-14地號及114-4 地號，對於土地之整體
    利用亦有所妨害，自不符上開「提高價值」之原則；惟依原
    告所提之甲方案，被告分得之土地如附圖甲案中114A，面積
    為117 平方公尺，且分得之土地大部分鄰接大馬路之高經濟
    價值土地，對於土地之整體利用並無任何不利之因素，自符
    合所謂「公平原則」，且為保留原告利用分割後土地之彈性
    及其利益，且同時兼顧被告之利益等情，是本院綜合上述原
    因考量認系爭土地應以甲方案作為適宜之分割方案，即應分
    割系爭土地如附圖甲案所示。
(六)原告另起訴請求被告協同辦理登記及交付分割後之土地云云
    ，惟按不動產共有人之一人或數人訴請分割共有物，經法院
    判准為原物分割確定者，當事人之任何一造，均得依該確定
    判決單獨為全體共有人申請分割登記，毋待法院另行判命對
    造協同辦理分割登記，如訴請判命對造協同辦理分割登記，
    則欠缺權利保護要件，最高法院80年臺上字第1955號判例著
    有明文。故原告此部分請求為無理由，應予駁回。
五、綜上所述，原告起訴請求分割其與被告共有之系爭土地，洵
    屬有據，應予准許分割如附圖甲案所示。
六、因本案論證已臻明確，兩造其餘主張、陳述及所提之證據暨
    攻擊防禦方法，經本院審酌後，認均與本案判斷結果無影響
    ，毋庸再予一一審酌，附此敘明。
七、末查；分割共有物訴訟為形式之形成訴訟，法院既不受原告
    聲明分割方案之拘束，故如准予裁判分割，原告之訴即有理
    由，自無敗訴之問題。又裁判分割共有物訴訟為固有必要共
    同訴訟，共有人縱然同意分割，只要不同意原告主張之分割
    方案，即必須被列為被告而應訴，故被告之抗辯自為伸張或
    防衛權利所必要。且兩造均因本件裁判分割而同霑利益，故
    本院認於裁判分割共有物訴訟，於法院准予分割，原告之訴
    為有理由時，仍應由兩造分別依系爭土地應有部分比例分擔
    訴訟費用較符公平原則，附此敘明。
八、據上結論：本件原告之訴為有理由，依民事訴訟法第81條第
    2款，判決如主文。
中    華    民    國    95    年    9     月    14    日
                     民事第二庭  法  官  潘  長  生
上列正本係照原本作成
如對本判決上訴，須於判決送達後20日內向本院提出上訴狀
中    華    民    國    95    年    9     月    14    日
                                書記官  許 清 琳


司法院資訊處製作；財團法人民間司法改革基金會備份。
